【裁判字號】    97,重上更(一),147
【裁判日期】    980325
【裁判案由】    返還保證金等
【裁判全文】
臺灣高等法院民事判決             97年度重上更(一)字第147號
上  訴  人
即被上訴人  北豐建設股份有限公司
法定代理人  Ｖ○○
訴訟代理人  吳奎新律師
複  代理人  陳添信律師
被上訴人即
上  訴  人  Ｉ○○
            Ｈ○○
            亥○○
            Ａ○○
            卯○○
            Ｊ○○
            戌○○
            Ｂ○○
            辰○○
            癸○○（即ｄ○○）
            丁○○○
            天○○
            Ｃ○○
            寅○○
            地○○
            Ｐ○○
            Ｎ○○
            Ｇ○○
            Ｍ○○
            Ｅ○○○（即ｅ○○之承受訴訟人）
            子○○（即ｅ○○之承受訴訟人）
            丑○○（即ｅ○○之承受訴訟人）
            辛○○（即ｅ○○之承受訴訟人）
            Ｏ○○
            Ｚ○○
            酉○○○
            ｃ○○
            甲○○○
            ｂ○○
            Ｗ○○
            ａ○○
            Ｘ○○
            Ｙ○○
            戊  ○
上34人共同
訴訟代理人  盧  春律師
被上訴人即
上  訴  人  丙○○（即林丙○○）
            Ｑ○○
            Ｌ○○
            Ｋ○○
上4 人共同
訴訟代理人  林財生律師
被上訴人即
上  訴  人  申○○
            Ｄ○○
            宙○○
            Ｆ○○
            巳○○（兼ｆ○○○承受訴訟人）
            Ｒ○○○（兼ｆ○○○承受訴訟人）
            未○○（兼ｆ○○○承受訴訟人）
            午○○（兼ｆ○○○承受訴訟人）
            乙○○
上 9人共同
訴訟代理人  李怡卿律師
            吳尚昆律師
被上訴人即
上  訴  人  Ｓ○○○（即ｇ○○之承受訴訟人）
            黃○○
            壬○○
            玄○○
上 4人共同
訴訟代理人  李怡卿律師
被上訴人即
上  訴  人  Ｕ○○
訴訟代理人  Ｔ○○
被上訴人即
上  訴  人  宇○○
            庚○○（即ｈ○○之承受訴訟人）
            己○○（即ｈ○○之承受訴訟人）
上列當事人間返還保證金等事件，兩造對於中華民國93年8月23
日臺灣板橋地方法院90年度重訴字第263號第一審判決提起上訴
，經最高法院第一次發回更審，本院於98年3月11日言詞辯論終
結，判決如下：
    主      文
原判決主文第一項，命Ｑ○○、Ｌ○○、Ｋ○○為連帶給付本息
部分，及該部分假執行之宣告，暨訴訟費用（除確定部分外）之
裁判，均廢棄。
上開廢棄部分，北豐建設股份有限公司在第一審之訴及其假執行
之聲請均駁回。
Ｕ○○、己○○、庚○○、Ｄ○○、乙○○、Ｂ○○、Ａ○○、
Ｒ○○○、巳○○、Ｆ○○、未○○、午○○、申○○、Ｓ○○
○、玄○○、黃○○、戊○、壬○○、Ｃ○○、丙○○、宙○○
、亥○○、天○○、Ｉ○○、Ｏ○○、Ｐ○○、酉○○○、Ｎ○
○、Ｍ○○、卯○○、Ｊ○○、丁○○○、辰○○、癸○○、ａ
○○、Ｘ○○、Ｗ○○、ｂ○○、寅○○、地○○、戌○○、Ｈ
○○、Ｅ○○○、丑○○、辛○○、子○○、宇○○、Ｇ○○、
甲○○○、Ｙ○○、Ｚ○○、ｃ○○之上訴駁回。
北豐建設股份有限公司之上訴及其假執行之聲請，均駁回。
第一、二審及發回前第三審訴訟費用（除確定部分外），由Ｕ○
○、己○○、庚○○、Ｄ○○、乙○○、Ｂ○○、Ａ○○、Ｒ○
○○、巳○○、Ｆ○○、未○○、午○○、申○○、Ｓ○○○、
玄○○、黃○○、戊○、壬○○、Ｃ○○、丙○○、宙○○、亥
○○、天○○、Ｉ○○、Ｏ○○、Ｐ○○、酉○○○、Ｎ○○、
Ｍ○○、卯○○、Ｊ○○、丁○○○、辰○○、癸○○、ａ○○
、Ｘ○○、Ｗ○○、ｂ○○、寅○○、地○○、戌○○、Ｈ○○
、Ｅ○○○、丑○○、辛○○、子○○、宇○○、Ｇ○○、甲○
○○、Ｙ○○、Ｚ○○、ｃ○○連帶負擔百分之五十四，餘由北
豐建設股份有限公司負擔。
    事實及理由
壹、程序部分：
一、按訴訟標的對於共同訴訟之各人必須合一確定者，共同訴訟
    中一人之行為有利益於共同訴訟人者，其效力及於全體，民
    事訴訟法第56條第1項第1款前段定有明文。又民法第 275條
    規定連帶債務人中之一人受確定判決，而其判決非基於該債
    務人之個人關係者，為他債務人之利益，亦生效力，故債權
    人以各連帶債務人為共同被告提起給付之訴，被告一人提出
    非基於其個人關係之抗辯有理由者，對於被告各人即屬必須
    合一確定，自應適用民事訴訟法第56條第 1項之規定（最高
    法院33年上字第4810號判例參照）。本件原審判決Ｕ○○、
    ｈ○○、Ｄ○○、乙○○、Ｂ○○、Ａ○○、Ｒ○○○、ｆ
    ○○○、巳○○、Ｆ○○、未○○、午○○、申○○、ｇ○
    ○、玄○○、黃○○、戊○、ｐ○○、Ｃ○○、丙○○、Ｑ
    ○○、Ｌ○○、Ｋ○○、宙○○、亥○○、天○○、Ｉ○○
    、Ｏ○○、Ｐ○○、酉○○○、Ｎ○○、Ｍ○○、卯○○、
    Ｊ○○、丁○○○、辰○○、癸○○、ａ○○、Ｘ○○、Ｗ
    ○○、ｂ○○、寅○○、地○○、戌○○、Ｈ○○、Ｅ○○
    ○、丑○○、辛○○、子○○、Ｇ○○、甲○○○、Ｙ○○
    、Ｚ○○、ｃ○○及宇○○應連帶給付上訴人即被上訴人北
    豐建設股份有限公司（下稱北豐公司）新臺幣（下同）10,9
    47,532元及法定遲延利息後，除宇○○外，其餘54人均提起
    上訴，經核其上訴理由，屬非基於其個人關係之抗辯，對於
    Ｕ○○等55人即屬必須合一確定，揆諸前揭說明，其上訴之
    效力自及於未聲明上訴之宇○○，爰併列宇○○為上訴人。
二、本件當事人ｆ○○○於訴訟中，民國（下同）95年3月9日死
    亡，巳○○、Ｒ○○○、未○○、午○○為其繼承人，於97
    年11月5 日具狀聲明承受訴訟，有戶籍謄本在卷可稽（重上
    更(一)字卷(一)第137至140頁），核無不合，應予准許。
三、本件當事人ｈ○○於97年3 月30日死亡，己○○、庚○○為
    其繼承人，本院於97年12月19日以裁定命己○○、庚○○承
    受訴訟（重上更(一)字卷(二)第11至12頁反面），合先敘明。
四、宇○○、庚○○經本院合法通知，未於言詞辯論期日到場，
    經核無民事訴訟法第386條各款所列情形，爰依北豐公司之
    聲請，而為一造辯論判決，合先敘明。
貳、實體部分：
一、北豐公司起訴主張：伊與Ｕ○○、己○○、庚○○、Ｄ○○
    、乙○○、Ｂ○○、Ａ○○、Ｒ○○○、巳○○、Ｆ○○、
    未○○、午○○、申○○、Ｓ○○○、玄○○、黃○○、戊
    ○、壬○○、Ｃ○○、丙○○、宙○○、亥○○、天○○、
    Ｉ○○、Ｏ○○、Ｐ○○、酉○○○、Ｎ○○、Ｍ○○、卯
    ○○、Ｊ○○、丁○○○、辰○○、癸○○、ａ○○、Ｘ○
    ○、Ｗ○○、ｂ○○、寅○○、地○○、戌○○、Ｈ○○、
    Ｅ○○○、丑○○、辛○○、子○○、宇○○、Ｇ○○、甲
    ○○○、Ｙ○○、Ｚ○○、ｃ○○（下稱Ｕ○○等52人），
    及Ｌ○○、Ｋ○○、Ｑ○○（下稱Ｌ○○等3 人），於82年
    11月30日簽訂合作建屋契約書（下稱合建契約書），約定就
    坐落臺北縣三峽鎮○○段196、197地號土地（下稱系爭土地
    ）及相關都市○○道路之土地，以合作方式興建商業住宅大
    廈，由Ｕ○○等52人及Ｌ○○等3 人提供各自所有持分土地
    與伊合建，由伊出資負責辦理規劃、設計、請照、施工。合
    建契約書簽立後，伊為爭取較大之容積率以增加建築面積，
    乃立即積極規劃本合建案並委託建築師申請建造執照，惟因
    初時鄰地未能合併，乃與地主代表經協商同意放棄合建契約
    書第7條所約定之「開放空間」規劃設計，改依建蔽率法規
    設計送領執照。伊已於84年12月7 日領取建造執照，依規定
    應於領照後6 個月內開工，惟因系爭土地上仍有佔用戶無權
    占用中，經伊催告，Ｕ○○等52人及Ｌ○○等3 人仍未依約
    定將系爭土地騰空交付予伊開工及建築，致該建造執照雖經
    二次辦理延展，仍因未遵期開工而失效，自屬因可歸責於Ｕ
    ○○等52人及Ｌ○○等3 人之給付不能，退步言之，亦屬定
    期行為之給付遲延，Ｕ○○等52人及Ｌ○○等3 人或為系爭
    合建契約之當事人，或為其繼承人，爰以第一審辯論意旨狀
    繕本之送達，為解除系爭合建契約之意思表示，依民法第25
    9 條之規定及合建契約書第14條、第15條之約定，請求負連
    帶返還及賠償伊(1)保證金6,050,000 元；(2)委請ｉ○○建築
    師設計及申請建造執照之費用計4,755,532 元；(3)為申請建
    照而支出之地質鑽探工程款107,000 元；(4)為指定建築線而
    申請測量之費用35,000元；(5)支付予鄰地住戶七戶之拆遷補
    償費計9,000,000元。求為命Ｕ○○等52人及Ｌ○○等3人連
    帶給付19,947,532元本息之判決（北豐公司逾此之請求，經
    本院前審判決其敗訴後，未聲明不服，又本院前審判命戊○
    、申○○、Ｄ○○各給付600,000 元本息；辰○○、癸○○
    、寅○○、地○○、戌○○連帶給付600,000元本息部分，
    皆未聲明不服，均已告確定）。
二、Ｕ○○等52人及Ｌ○○等3人抗辯部分：
  (一)Ｕ○○等52人則以：本件係因北豐公司不於簽約後立即處理
    地上物，俟辦妥後才設計規劃申請建照，致未能於建照有效
    期間內開工，且違約未給付第二期履約保證金，依合建契約
    書第9 條之約定，伊自得沒收已付之保證金；又北豐公司主
    張支付建築師設計費4,755,532 元，並非真實；地質鑽探工
    程款之支付單據，並未載有系爭土地。另北豐公司為求增加
    其自身利益，自行與鄰地地主簽訂合建契約，並支付補償費
    ，非屬本合建案中之必要費用，是其就其支付予鄰地住戶之
    補償費9,000,000元，自不得請求伊賠償等語，資為抗辯。
  (二)Ｌ○○等3 人另以：系爭合建契約書簽訂時，彼等尚未成年
    ，由彼等之母丙○○代立連帶清償保證責任之條款，顯非為
    子女利益，應屬無效。丙○○、Ｌ○○、Ｋ○○、Ｑ○○4
    人共計收受北豐公司10,000元保證金，北豐公司未再給付契
    約第3條第1項第2款之保證金等語，資為抗辯。
三、上訴及答辯聲明：
  (一)北豐公司部分，上訴聲明為：1.原判決有關下列不利於上訴
    人之部分廢棄，2.上廢棄部分，Ｕ○○、己○○、庚○○、
    Ｄ○○、乙○○、Ｂ○○、Ａ○○、Ｒ○○○、、巳○○、
    Ｆ○○、未○○、午○○、申○○、Ｓ○○○、玄○○、黃
    ○○、戊○、壬○○、Ｃ○○、丙○○、Ｑ○○、Ｌ○○、
    Ｋ○○、宙○○、亥○○、天○○、Ｉ○○、Ｏ○○、Ｐ○
    ○、酉○○○、Ｎ○○、Ｍ○○、卯○○、Ｊ○○、丁○○
    ○、辰○○、癸○○、ａ○○、Ｘ○○、Ｗ○○、ｂ○○、
    寅○○、地○○、戌○○、Ｈ○○、Ｅ○○○、丑○○、辛
    ○○、子○○、宇○○、Ｇ○○、甲○○○、Ｙ○○、Ｚ○
    ○、ｃ○○應連帶給付北豐公司9,000,000 元，及自92年10
    月5 日起至清償日止，按年息5%計算之利息。3.願供擔保，
    請准宣告假執行。就對造上訴之答辯聲明：上訴駁回。
  (二)亥○○等34人部分，上訴聲明為：1.原審判決關於命亥○○
    等34人連帶給付10,947,532元及自92年10月5 日起至清償日
    止，按年息5%計算之利息部分，及該部分假執行之宣告均廢
    棄，2.上開廢棄部分，北豐公司在第一審之訴及其假執行之
    聲請均駁回。就對造上訴之答辯聲明為：1.駁回北豐公司之
    上訴。2.如受不利之判決，願供擔保，請免為假執行之宣告
    。
  (三)宙○○等13人部分，上訴聲明為：1.原判決關於命Ｄ○○、
    乙○○、Ｒ○○○、巳○○、Ｆ○○、未○○、午○○、申
    ○○、玄○○、黃○○、壬○○、宙○○、Ｓ○○○應連帶
    給付北豐公司10,947,532 元，及自92年10月5日起至清償日
    止，按年息5%計算之利息部分及該部分假執行之宣告均廢棄
    ，2.上廢棄部分，北豐公司在第一審之訴及假執行之聲請均
    駁回。就對造上訴之答辯聲明為：1.上訴駁回。2.如受不利
    判決，願供擔保請准宣告免為假執行。
  (四)丙○○、Ｌ○○、Ｋ○○、Ｑ○○部分，上訴聲明為：1.原
    判決不利於丙○○等4 人部分廢棄，2.上列廢棄部分，北豐
    公司在第一審之訴及假執行之聲請均駁回。就對造上訴之答
    辯聲明：上訴駁回。
  (五)己○○（即ｈ○○之承受訴訟人）部分，上訴聲明：1.原判
    決不利於ｈ○○部分廢棄。2.上開廢棄部分，北豐公司在第
    一審之訴及假執行之聲請均駁回。就對造上訴之答辯聲明：
    上訴駁回。
  (六)Ｕ○○部分，上訴聲明：1.原判決不利於Ｕ○○部分廢棄，
    2.上廢棄部分，北豐公司在第一審之訴及假執行之聲請均駁
      回。就對造上訴之答辯聲明：上訴駁回。
四、原審判決(一)Ｕ○○、ｈ○○（已歿）、Ｄ○○、乙○○、Ｂ
    ○○、Ａ○○、Ｒ○○○、ｆ○○○（已歿）、巳○○、Ｆ
    ○○、未○○、午○○、申○○、ｇ○○、玄○○、黃○○
    、戊○、壬○○、Ｃ○○、丙○○、Ｑ○○、Ｌ○○、Ｋ○
    ○、宙○○、亥○○、天○○、Ｉ○○、Ｏ○○、Ｐ○○、
    酉○○○、Ｎ○○、Ｍ○○、卯○○、Ｊ○○、丁○○○、
    辰○○、癸○○、ａ○○、Ｘ○○、Ｗ○○、ｂ○○、寅○
    ○、地○○、戌○○、Ｈ○○、Ｅ○○○、丑○○、辛○○
    、子○○、宇○○、Ｇ○○、甲○○○、Ｙ○○、Ｚ○○、
    ｃ○○應連帶給付北豐公司10,947,532元，及自92年10月5
    日起至清償日止，按年息5%計算之利息，(二)Ｄ○○應給付北
    豐公司66,667元、申○○應給付北豐公司69,565元、戊○應
    給付北豐公司120,000 元、辰○○、癸○○、寅○○、地○
    ○、ｍ○○應連帶給付北豐公司120,000 元，暨均自92年12
    月28日起至清償日止，按年息5%計算之利息。(三)北豐公司其
    餘之訴駁回。
五、本件不爭執事項：
  (一)北豐公司與Ｕ○○等52人及Ｌ○○等3 人於82年11月30日簽
    訂合建契約書，約定就系爭土地及相關都市○○道路之土地
    ，以合作方式興建商業住宅大廈，由Ｕ○○等52人本人或其
    繼承人，及Ｌ○○等3 人共同提供各自所有持分土地為建築
    基地與北豐公司合建。
  (二)北豐公司就系爭土地已於84年12月7 日領取建造執照，依規
    定應於領照後6個月內開工，惟迄至87年間，系爭197地號土
    地上仍存有訴外人ｊ○○、ｋ○○搭蓋之地上物，雖經戊○
    、ｅ○○、Ｆ○○、ｌ○○（已歿）起訴請求訴外人ｊ○○
    、ｋ○○拆屋還地，惟經原法院於87年8 月10日以85年度訴
    字第1053號民事判決駁回；嗣上開建造執照二次辦理延展，
    惟因未遵期開工，違反建築法第54條第2 項規定，經臺北縣
    政府工務局於88年11月4日函告該建造執照逾期作廢。
六、關於Ｌ○○等3人上訴部分：
  (一)經查，兩造合作建屋之方式係由系爭土地所有權人提供各自
    持有持分土地，與北豐公司合建，此觀合建契約書即明（原
    審卷(一)第10頁）。查合建契約書第21條約定：「本合約書正
    本壹式四十六份，……於交付本約第三條第一項履約保證金
    支票後生效。」，及第3 條約定：「本合建工程乙方（即北
    豐公司）應提供履約保證金如后：按建築基地（謄本面積）
    每坪新台幣肆萬元計算保證金額，其支付方式如下：(一)本約
    甲方全部簽妥日之翌日，乙方支付保證金每坪壹萬元正。(二)
    建造執照領得起參日內，乙方支付保證金每坪貳萬元正。(三)
    本案基地實際開工同時，乙方支付保證金每坪壹萬元正。(四)
    保證金計算基礎，以坪為計算單位，持有持分折算面積之尾
    數不足壹坪者，以壹坪計算。」（原審卷(一)第16、11頁），
    依據上開約定，於北豐公司交付合建契約第3條第1項之保證
    金予系爭土地所有權人時，合建契約對該系爭土地所有權人
    方生效力。
  (二)次查，丙○○、Ｌ○○、Ｋ○○、Ｑ○○係繼承ｏ○○而為
    系爭土地之所有權人，為合建契約之當事人。系爭197、196
    地號土地分別為866.05、1,251.49平方公尺，依丙○○、Ｌ
    ○○、Ｋ○○、Ｑ○○每人權利範圍3360分之1 換算為坪數
    （原審卷(七)第91至92頁），每人約有0.19坪之土地。則依據
    合建契約第3 條約定，北豐公司應各交付丙○○、Ｌ○○、
    Ｋ○○、Ｑ○○保證金10,000元。
  (三)惟查，北豐公司僅交付10,000元之支票予丙○○，有收據正
    本及支票影本在卷可稽（重上字卷(一)第234 頁），北豐公司
    未立證證明其已交付合建契約第3條第1項履約保證金予Ｌ○
    ○等3人，且無證據證明Ｌ○○等3人有收受履約保證金。是
    以，Ｌ○○等3 人辯稱渠等未收受合建契約第3條第1項履約
    保證金，合建契約對渠等不生效力，係屬可採。
  (四)綜上，合建契約對Ｌ○○等3 人不生效力，則北豐公司依據
    合建契約第15條、第14條約定，或依據解除契約回復原狀之
    規定，請求Ｌ○○等3 人為連帶負給付部分，為無理由，應
    予駁回。
七、關於Ｕ○○等52人上訴部分：
  (一)按建築法第54條第1項前段、第2項規定，起造人自領得建造
    執照或雜項執照之日起，應於6 個月內開工。起造人因故不
    能於前項期限內開工時，應敘明原因，申請展期1 次，期限
    為3 個月。未依規定申請展期，或已逾展期期限仍未開工者
    ，其建造執照或雜項執照自規定得展期之期限屆滿之日起，
    失其效力。查兩造不爭執北豐公司就系爭土地於84年12月7
    日領取建造執照，依規定應於領照後6 個月內開工，惟迄至
    87年間，系爭197 地號土地上仍存有訴外人ｊ○○、ｋ○○
    搭蓋之地上物，雖經戊○等人起訴請求訴外人ｊ○○、ｋ○
    ○拆屋還地，惟經原法院於87年8月10日以85年度訴字第105
    3 號民事判決駁回；嗣建造執照二次辦理延展，惟因未遵期
    開工，違反建築法第54條第2 項規定，經臺北縣政府工務局
    於88年11月4 日函告該建造執照逾期作廢。足認本件建造執
    照因逾期未開工而作廢是實。
  (二)按依契約之性質或當事人之意思表示，非於一定時期為給付
    不能達其契約之目的，而契約當事人之一方不按照時期給付
    者，他方當事人得不為前條之催告，解除其契約，民法第25
    5 條定有明文。所謂依契約之性質，非於一定時期為給付不
    能達其契約之目的者，係指就契約本身，自客觀上觀察，即
    可認識非於一定時期為給付，不能達其契約目的之情形而言
    。最高法院64年台再字第177 號判例意旨參照。次按解釋契
    約，固須探求當事人立約時之真意，不能拘泥於契約之文字
    ，但契約文字已表示當事人真意，無須別事探求者，即不得
    反捨契約文字而更為曲解（本院17年上字第1118號判例參照
    ）。又債務人之給付需債權人之協力者，縱未約定債權人為
    協力行為之期限，然依一般社會觀念，債權人仍應於合理之
    期間內完成其協力行為，倘因債權人不於合理期間完成協力
    行為，致債務人遲延給付者，尚難謂係因可歸責於債務人之
    事由致未為給付，債務人自不負遲延責任。最高法院97年台
    上字第1207號判決意旨參照。
    1.查合建契約第6 條約定：「甲方（指Ｕ○○等52人及Ｌ○
      ○等3 人）保證本約基地之產權無任何糾紛，如有糾紛或
      他項權利設定，甲方應於土地合併前自行理清。甲方之地
      上物並應於開工前負責騰空。又佔用地上物（含路地）拆
      遷補償部分，由甲方自行負擔，乙方（指北豐公司）協助
      配合處理之。如因甲方違約而影響申請建照，或工程之進
      行，或土地合併，或過戶事項，應由違約之地主賠償乙方
      所受之損失。……」（原審卷(一)第12頁），前開文字約定
      明確，系爭土地上之地上物，無論是否為地主所有，Ｕ○
      ○等52人均應負責將系爭土地上之地上物騰空，佔用地上
      物之拆遷補償費並應由Ｕ○○等人負擔。
    2.兩造簽訂合建契約係為在系爭土地上興建商業住宅大樓，
      由北豐公司與地主即Ｕ○○等52人及Ｌ○○等3 人分配房
      屋，共謀利益，故於申請建造執照核准後，應以如期開工
      、完成大樓興建，方能達兩造契約之目的。換言之，取得
      建造執照後應即於法律規定之期間內開工，否則該建造執
      照失效，即不能達兩造合建契約之目的。
    3.Ｕ○○等52人依據合建契約第6 條約定，有騰空地上物之
      義務，詳前述1.。合建契約固未約定Ｕ○○等52人應騰空
      地上物、交付土地之確定日期，惟自客觀上觀察，若Ｕ○
      ○等52人不於建造執照失效前騰空地上物，系爭土地上即
      無法建築，不能達兩造合建契約之目的，故Ｕ○○等52人
      仍應於合理之一定期間內完成其騰空地上物之行為。
  (三)綜上，建造執照失效前，系爭土地上之地上物仍未騰空，北
    豐公司主張Ｕ○○等52人非於一定時期騰空交付系爭土地不
    能達合約之目的，而Ｕ○○等52人未按照時期給付，其得依
    民法第255 條規定，無須催告逕行解除契約，並以第一審辯
    論意旨狀繕本之送達，為解除合建契約之意思表示（原審卷
    (六)第178頁），係屬有據。
八、按契約解除時，當事人雙方負有回復原狀之義務，由他方所
    受領之給付物，應返還之。受領之給付為金錢者，應附加自
    受領時起之利息償還之。解除權之行使，不妨礙損害賠償之
    請求，民法第259條、第260條分別定有明文。又合建契約第
    14條約定，Ｕ○○等52人應負連帶彼等確能履行本約各條款
    ，且須負連帶清償之保證責任。
  (一)北豐公司請求依據民法259 條規定及合建契約第15條約定，
    請求Ｕ○○等人連帶賠償，係以單一之聲明，主張二以上之
    訴訟標的，以達同一請求目的之合併之訴。因Ｕ○○等52人
    不按照時期騰空交付土地，北豐公司得不經催告解除契約，
    北豐公司請求Ｕ○○等52人應連帶負回復原狀之義務，及連
    帶賠償因債務不履行所生之損害，為有理由。則北豐公司就
    同一聲明依據合建契約為請求，即無須再予審酌。
  (二)茲就北豐公司各項請求，分別論述如下：
    1.保證金6,050,000元部分：
      北豐公司給付Ｕ○○等人保證金共計6,050,000 元，有支
      票及收據影本在卷可稽（原審卷(一)61至102 頁）。北豐公
      司請求Ｕ○○等52人連帶返還保證金6,050,000 元，為有
      理由。
    2.委請ｉ○○建築師設計及申請建造執照之建照掛照及設計
      費4,755,532元部分：
      北豐公司支出設計費及申請建造執照費用4,755,532 元，
      有備忘錄、收據、存款存根聯、支票影本在卷可稽（原審
      卷(一)第103至109頁），可信為真實。建築設計費及建照掛
      照費用核屬北豐公司就系爭土地所為之投資損失，則北豐
      公司請求Ｕ○○等52人連帶賠償4,755,532 元，為有理由
      。
    3.鑽探工程費107,000元部分：
      北豐公司為申請建造執照，委請訴外人盛鑫探勘工程有限
      公司鑽探地質，支出107,000 元，有統一發票影本在卷可
      稽（原審卷(一)第111 頁）。該統一發票固僅記載臺北縣三
      峽鎮○○段179等9筆地號土地，惟查，建造執照上所載建
      築地點係民權段179、180、181、182、183、184、185、1
      96、197 地號（原審卷(一)第34頁），足認鑽探之地區包含
      系爭土地。鑽探費用為北豐公司對系爭土地所為之投資損
      失，北豐公司請求Ｕ○○等52人連帶賠償107,000 元，為
      有理由。
    4.測量費用35,000元部分：
      北豐公司主張為指定建築線而申請測量，支出35,000 元，
      有請款單影本在卷可憑（原審卷(一)第112 頁）。查該測量
      費用於84年10月17日請款，係於建造執照申請核准之前，
      且載明三峽、建築線測量費，北豐公司主張此部分費用為
      系爭土地所為之投資損失，應屬可採。北豐公司請求Ｕ○
      ○等52人連帶賠償35,000元，為有理由。
    5.鄰地補償費9,000,000元部分：
      北豐公司稱其為鄰地合建支付地主共9,000,000 元，該補
      償費因北豐公司違反與鄰地地主間之契約，遭鄰地地主ｑ
      ○○等人以其等契約第18條約定「……本基地經領照後乙
      方（指北豐公司）應於一年內開工，若逾期限，則視乙方
      為違約，本約即行中止，甲方得沒收乙方已支付之補償金
      及保證金。」（原審卷(一)第7 、30頁）。北豐公司遭沒收
      補償費9,000,000 元，係因北豐公司違反與鄰地地主ｑ○
      ○等人間契約所致。北豐公司請求Ｕ○○等52人連帶賠償
      此部分損害，為無理由。
  (三)綜上，北豐公司請求Ｕ○○等52人連帶給付10,947,532元及
    自92年10月5 日起至清償日止，按年息5%計算之利息，為有
    理由，應予准許，逾此範圍之請求，為無理由，應予駁回。
九、Ｕ○○等52人下列抗辯，為不可採：
  (一)依據合建契約第6 條約定：「甲方（即Ｕ○○等52人及Ｌ○
    ○等3 人）保證本約基地之產權無任何糾紛，如有糾紛或他
    項權利設定，甲方應自行理清。甲方之地上物並應於開工前
    負責騰空。」騰空系爭土地地上物之義務係由Ｕ○○等人負
    責。Ｕ○○等52人辯稱北豐公司未待處理地上物，即行規劃
    設計本案並申請建造執照，已違約在先等語，為無可採。
  (二)按民法第264 條所謂同時履行抗辯，係基於雙務契約而發生
    ，必一方之給付，與他方之給付，立於互為對待給付之關係
    ，方能為同時履行抗辯。依兩造合建契約之性質，乃係Ｕ○
    ○等人負責提供土地，由北豐公司規劃、設計並建築。查合
    建契約第3、4條約定，北豐公司應按各期提供履約保證金，
    嗣於北豐公司完成一定工程進度，Ｕ○○等52人即須分期退
    還。足認北豐公司提供履約保證金，與Ｕ○○等52人依合建
    契約所負之騰空地上物、交付土地之間，二者並無對待給付
    關係。次查，合建契約第7 條約定，於領到建造執照起15日
    內，確定Ｕ○○等52人分配之房屋面積位置，若其間與合併
    建築之鄰地地主分配位置不能協調時，則依第2 條規定辦理
    。俟所有參與分配之地主確定分配之房屋面積、位置及起造
    人名義後，申請變更起造人名義。Ｕ○○等52人分配房屋位
    置，及變更起造人名義。係兩造間就分配房屋及變更起造人
    名義之約定，與Ｕ○○等52人應負騰空地上物、交付土地之
    間，亦無對待給付之關係。Ｕ○○等52人辯稱得主張同時履
    行抗辯，拒絕排除地上物等語，為不可採。
  (三)查本件建造執照作廢，係因違反建築法第54條第2項規定「
    起造人因故不能於前項期限內開工時，應敘明原因，申請展
    期。但展期不得超過三個月，逾期執照作廢」，有臺北縣政
    府工務局88年11月4 日八八北工建字第Ｋ八五四二號函可稽
    （重上字卷(二)第86頁）。縱北豐公司先行於其他土地上開工
    ，惟Ｕ○○等52人未於建照執造失效前騰空系爭土地上之地
    上物，仍不能達兩造合建契約之目的。北豐公司依據民法第
    255條規定逕行解除契約，請求回復原狀及損害賠償，即非
    無據。
  (四)查財政部臺北市國稅局大安分局97年10月31日以財北國稅大
    安營業字第0970033040號函，稱北豐公司於86年9月1日起擅
    自歇業他遷不明（重上更(一)卷第53頁）。惟系爭建造執照於
    88年11月4 日經臺北縣政府工務局函告逾期作廢，係因未於
    期限內開工。Ｕ○○等52人未於建造執照失效前完成騰空地
    上物，已陷給付遲延。北豐公司歇業他遷，與其是否有施作
    能力無必然關連。Ｕ○○等52人辯稱北豐公司對於建造執照
    之失效，具有可歸責原因云云，尚非可採。
  (五)北豐公司提出之收費收據係由ｉ○○建築師為負責人之ｎ○
    建築師事務所，於83年3月1日、83年8月2日、85年3月2日所
    出具，係於ｉ○○建築師88年發函請求之前，足認北豐公司
    已將建築設計費用給付予ｉ○○建築師，與ｉ○○建築師於
    88年所請求未付款項並無關連。Ｕ○○等52人辯稱北豐公司
    並未給付設計費，尚非有據。
  (六)本件合建係由系爭土地所有權人提供各自持有持分土地，由
    北豐公司規劃、建築，與民法第819條第1項規定共有人得自
    由處分其應有部分，並無相悖。縱ｒ○○、ｓ○、ｔ○○○
    因未收受合建契約第3條第1項之履約保證金，仍不影響其他
    共有人簽訂合建契約之效力。
十、Ｋ○○、Ｌ○○、Ｑ○○未收受合建契約第3條第1項之履約
    保證金，合建契約對渠等不生效力。北豐公司請求Ｌ○○等
    3 人為連帶給付部分，即屬無據。Ｕ○○等52人因未於建造
    執照失效前騰空系爭土地上之地上物，不能達兩造合建契約
    之目的，北豐公司得逕行解除契約，並請求損害賠償。從而
    ，北豐公司請求Ｕ○○、己○○、庚○○、Ｄ○○、乙○○
    、Ｂ○○、Ａ○○、Ｒ○○○、、巳○○、Ｆ○○、未○○
    、午○○、申○○、Ｓ○○○、玄○○、黃○○、戊○、壬
    ○○、Ｃ○○、丙○○、宙○○、亥○○、天○○、Ｉ○○
    、Ｏ○○、Ｐ○○、酉○○○、Ｎ○○、Ｍ○○、卯○○、
    Ｊ○○、丁○○○、辰○○、癸○○、ａ○○、Ｘ○○、Ｗ
    ○○、ｂ○○、寅○○、地○○、戌○○、Ｈ○○、Ｅ○○
    ○、丑○○、辛○○、子○○、宇○○、Ｇ○○、甲○○○
    、Ｙ○○、Ｚ○○、ｃ○○連帶給付10,947,532元，及自92
    年10月5 日起至清償日止，按年息5%計算之利息，為有理由
    ，應予准許。逾此部分之請求，為無理由，應予駁回。
十一、綜上所述，Ｌ○○等3 人上訴意旨就此部分指摘原判決不
      當，求予廢棄改判，為有理由。爰由本院將原判決此部分
      予以廢棄，改判如主文第二項所示。北豐公司請求Ｕ○○
      等52人連帶給付10,947,532元本息，為有理由，應予准許
      。逾此所為請求，為無理由，應予駁回。上開應准許部分
      ，原審判命Ｕ○○等52人給付，並為假執行之宣告，核無
      違誤，Ｕ○○等52人上訴意旨，就此部分，仍執陳詞，指
      摘原判決不當，求予廢棄，為無理由，應駁回其上訴。原
      審就超過上開應准許部分，為北豐公司敗訴之判決，核無
      違誤，北豐公司上訴意旨，就此部分，仍執陳詞，指摘原
      判決不當，求予廢棄，為無理由，應駁回其上訴。
十二、本件事證已臻明確，兩造其餘攻擊防禦方法及未經援用之
      舉證，經審酌核與本件判決結果不生影響，不再逐一論述
      ，附此敘明。
十三、據上論結，本件Ｌ○○等3 人之上訴，為有理由，北豐公
      司及Ｕ○○等52人之上訴，為無理由，依民事訴訟法第46
      3條，第385條第1項，、第450條、第449條第1項、第85條
      第2項、第79條，判決如主文。
中    華    民    國    98    年    3     月    25    日
                    民事第二庭
                        審判長法  官  吳謙仁
                              法  官  蘇瑞華
                              法  官  李瓊蔭
正本係照原本作成。
如不服本判決，應於收受送達後20日內向本院提出上訴書狀，其
未表明上訴理由者，應於提出上訴後20日內向本院補提理由書狀
（均須按他造當事人之人數附繕本）上訴時應提出委任律師或具
有律師資格之人之委任狀；委任有律師資格者，另應附具律師資
格證書及釋明委任人與受任人有民事訴訟法第466條之1第1項但
書或第2項（詳附註）所定關係之釋明文書影本。
中    華    民    國    98    年    3     月    27    日
                              書記官  王才生
附註：
民事訴訟法第466條之1（第1項、第2項）：
對於第二審判決上訴，上訴人應委任律師為訴訟代理人。但上訴
人或其他法定代理人具有律師資格者，不在此限。
上訴人之配偶、三親等內之血親、二親等內之姻親，或上訴人為
法人、中央或地方機關時，其所屬專任人員具有律師資格並經法
院認為適當者，亦得為第三審訴訟代理人。


司法院資訊處製作；財團法人民間司法改革基金會備份。
